【裁判字號】    99,簡上,69
【裁判日期】    990614
【裁判案由】    違反家庭暴力防治法等
【裁判全文】
臺灣嘉義地方法院刑事判決              99年度簡上字第69號
上  訴  人
即  被  告  甲○○
上列上訴人因違反家庭暴力防治法等案件，不服本院嘉義簡易庭
中華民國99年3月31日99年度嘉簡字第424號第一審判決（聲請簡
易判決處刑案號：99年度偵字第2132號）提起上訴，本院管轄之
第二審合議庭認不宜以簡易判決處刑，改依通常程序審理後，自
為第一審判決如下：
    主  文
原判決撤銷。
甲○○犯恐嚇危害安全罪，處拘役伍拾伍日，如易科罰金，以新
臺幣壹仟元折算壹日。
    犯 罪 事 實
一、甲○○係丙○○之大伯，彼此間具有2親等旁系姻親關係，
    屬家庭暴力防治法第3條第4款之家庭成員。甲○○於民國99
    年3月6日上午10時55分許，在嘉義市○區○○里○○鄰○○路
    515號住處，見其弟乙○○開車載其父母及其配偶即丙○○
    回到上開住處，竟基於公然侮辱、公然侮辱死者及恐嚇危害
    安全之犯意，在其上開住處門口，於不特定多數人可以共見
    共聞之情況下，接續出言辱罵丙○○「爛女人、臭女人、壞
    女人、不要臉」等足以貶損丙○○名譽感情及社會評價之言
    詞穢語，並在辱罵丙○○之過程中，另辱罵丙○○已過世之
    父親羅智時是米蟲等言詞，及對丙○○恫稱：試試看，要妳
    好看等語，並作勢毆打丙○○，以此加害丙○○身體之事，
    使丙○○心生畏懼致生危害於安全。
二、案經丙○○訴由嘉義市政府警察局第一分局報告臺灣嘉義地
    方法院檢察署檢察官偵查後聲請以簡易判決處刑。
    理  由
壹、程序部分：
    按被告以外之人於審判外之言詞或書面陳述，除法律有規定
    者外，不得作為證據；又被告以外之人於審判外之陳述，雖
    不符合同法第159條之1至第159條之4之規定，但經當事人於
    審判程序同意作為證據，法院審酌該言詞陳述或書面陳述作
    成時之情況，認為適當者，亦得為證據。當事人、代理人或
    辯護人於法院調查證據時，知有第159條第1項不得為證據之
    情形，而未於言詞辯論終結前聲明異議者，視為有前項之同
    意，刑事訴訟法第159條第1項及第159條之5分別定有明文。
    查本判決下列所引之供述證據，雖屬傳聞證據，惟當事人於
    本院審判期日中表示無意見不予爭執，且迄至言詞辯論終結
    前亦未表示異議，本院審酌該等證據之取得過程並無瑕疵，
    與本案待證事實間復具有相當之關聯性，以之為本案證據並
    無不當，自得採為本件認定事實之基礎，合先敘明。
貳、有罪部分：
一、訊據被告固坦承有於上開時、地辱罵告訴人丙○○已過世之
    父親是米蟲，然否認有何公然侮辱、恐嚇危害安全等犯行，
    辯稱：伊僅有說告訴人是心術惡毒之貪婪小人，並未以上開
    言語辱罵告訴人，亦未恐嚇或作勢毆打告訴人云云。然查：
(一)被告甲○○係告訴人丙○○之大伯，於99年3月6日上午10時
    55 分許，在嘉義市○區○○里○○鄰○○路515號住處，見其
    弟乙○○開車載其父母及其配偶即告訴人回到上開住處，在
    上開住處門口，出言辱罵告訴人「爛女人、臭女人、壞女人
    、不要臉」，並辱罵告訴人已過世之父親羅智時是米蟲等言
    詞，及對告訴人恫稱：試試看，要妳好看等語，並作勢毆打
    丙○○等情，業據告訴人於本院審理時證稱：被告是我大伯
    。99年3月6日上午10時55分許，在嘉義市○區○○里○○鄰○○路515號門口被告在我們下車時，他手上拿著雜誌，右手
    舉起對著我，作勢要打我，他罵我是不要臉，臭女人，爛女
    人，壞女人，你爸爸是米蟲（台語）。被告當天有二次拿書
    要砸我，我先生車沒停好時，我坐副駕駛座，他先砸我副駕
    駛座車窗，我下車後他有拿雜誌朝我臉部丟，但從我身體擦
    過，我先生和我公公怕他打我，就架開被告，被告口中仍一
    直罵。他拿書砸我及作勢要打我的舉動及說要我試試看的言
    詞讓我害怕等語（見本院卷第52至54頁），及於警詢時證稱
    ：99年3月6日上午10時55分許，在嘉義市○區○○里○○鄰○○路515號，以言詞罵我是爛女人，不要臉，辱罵我去世父
    親米蟲，並揚言要我好看，甲○○有作勢要毆打我，幸好我
    公公、婆婆及我先生攔阻，未發生毆打我等語明確（見警卷
    第5、6頁），核與證人即告訴人配偶乙○○於本院審理時證
    稱：我與被告是兄弟。當天我開車載我父母就醫，我太太也
    在車內，回家車還沒停好，我哥哥就拿東西砸我們車玻璃。
    當時車上的人都還沒有下車，車子是在我們住處門口處，被
    告從屋內衝出來，拿著書往我們丟。我太太當時坐副駕駛座
    ，當時被告書本砸我太太坐的位置，我太太車窗有關上。我
    們下車被告作勢要攻擊我太太，我有做架開的動作，被告當
    街在咆哮，有罵我太太爛女人、臭女人、壞女人及不要臉，
    還有罵我太太的父親是米蟲。這種話不是第一次說了。被告
    從我車子停下後就一直咆哮在罵，沒停過，所以一邊罵一邊
    作勢要攻擊，咆哮過程中被告有說要給丙○○好看這樣的話
    等語。被告有對著丙○○說：你爸爸是米蟲。被告從我們下
    車開始，他就拿東西丟我們，他一直罵，也有一直作勢要打
    丙○○，我和我父親去架開等語（見本院卷第48至51頁），
    及證人即被告之母黃淑霞於警詢時證稱：99年3月6日上午10
    時55分許，我媳婦與我剛回道家（中正路515號），甲○○
    就無故於門口拿書本丟向丙○○，並持續罵他「臭女人」、
    「壞女人」等語（見警卷第8、9頁）相符，故告訴人上開指
    證，即具憑信性而堪採信。另由證人乙○○之證詞觀之，足
    認被告係於一連串辱罵告訴人之過程中，夾雜辱罵告訴人已
    過世之父親，及恫嚇要告訴人好看之言語，並作勢毆打告訴
    人舉動亦堪認定。
(二)又告訴人於本院審理時證稱：被告於99年3月6日有收到法院
    開庭通知單，他是收到99年易字第195號開庭通知單。我們
    在開車時被告就打電話問我婆婆何時要回家，他是在那邊等
    著要攻擊我，因為我們告他毀損，被告將我們在中正路的照
    片撕掉，衣服書本丟棄，我認為這是他當天有這樣言詞舉動
    的動機等語（見本院卷第54頁），參以被告於本院審理時供
    稱：我的狗被毒死時，家中只有四人，很容易判斷是誰下的
    手。我當日拿雜誌丟汽車後照鏡，是要讓我弟弟及丙○○知
    道我的憤怒。他們對我有侮辱我不能毀損嗎？我若有侮辱，
    是其來有自，他們十幾年來在客廳擺滿了他們東西，我不能
    在自己客廳放自己的東西，也沒有權利養狗等語（見本院卷
    第55、58頁），而被告確因毀損告訴人物品，經本院以99年
    度易字第195號判決判處有期徒刑3月等情，有上開判決1分
    附卷可佐，故被告原即因與告訴人關於生活細節有所摩擦不
    快而對告訴人有所憤恨，另告訴人以被告將其照片撕掉，及
    衣服、書本丟棄而提起毀損告訴，亦令被告不滿，足認被告
    確有辱罵及恐嚇告訴人之動機無訛。
(三)又告訴人之父羅智時於95年6月6日死亡，此有羅智時之除戶
    謄本1份在卷可稽（見本院卷第43頁）。參以被告於本院審
    理時亦坦承確有辱罵告訴人父親是米蟲，且於辱罵當時即知
    悉告訴人父親業已死亡等情，業據被告於本院供承明確（見
    本院卷第57頁），故被告確有對告訴人已過世之父親予以辱
    罵等情，亦堪認定。
(四)再按刑法第309條第1項之公然侮辱罪，係指侮辱他人，且該
    侮辱行為係公然為之始可成立，所謂「公然」，係指不特定
    多數人得以共見共聞之狀態，不以實際上果已共見共聞為必
    要（司法院院字第2033號解釋）。本案發生地點在被告上開
    嘉義市○○路515號住處門口，而非其住處內，任何社會公
    眾之不特定人均可能因位於附近，或通行而與聞其事，自屬
    不特定人或多數人得以共聞共見之場所無訛。另按刑法上之
    「恐嚇」係指將對生命、身體、自由、名譽、財產法益加以
    不法惡害之意旨，通知他人，使人產生恐怖之心理狀態，恐
    嚇之方法以言詞、文字、舉動為之，均無不可。查被告確於
    上開時、地，以言語向告訴人恫稱：試試看，要妳好看等語
    ，並作勢毆打告訴人等情，業如前述，參以被告當時係經其
    父親及證人乙○○予以架開等情，足認被告對告訴人確已非
    常不滿、憤恨而可能付諸行動毆打告訴人，並對造成告訴人
    身體受傷之情事，故前揭告訴人證稱：其對被告上開言語、
    舉動感到害怕等語，即堪憑採。
(五)綜上所述，被告確有於上開時、地以言詞公然辱罵告訴人與
    告訴人已過世之父親，並以言詞及作勢毆打之舉動恐嚇告訴
    人，被告空言否認並無辱罵及恐嚇告訴人之言詞或舉動，即
    難憑採。至被告另於本院審理時提出刑事告訴狀，以其於98
    年7月19日發生車禍，懷疑與告訴人有關，要求調查告訴人
    之異常通話聯絡資料，及與告訴人有關之嫌疑犯之住宿紀錄
    ，因與本案並無重要關係，且被告上開公然侮辱告訴人及告
    訴人過世父親，並恐嚇告訴人之事實，業已有上開積極證據
    足資證明，自無予以調查之必要，併予敘明。本件事證明確
    ，被告上開犯行均堪認定，應依法論科。
二、查被告係告訴人之大伯，業如前述，彼此間具有2親等旁系
    姻親關係，屬家庭暴力防治法第3條第4款之家庭成員。核被
    告上開所為，係犯刑法第309條第1項之公然侮辱罪、第312
    條第1項之公然侮辱死者罪及第305條之恐嚇危害安全罪。再
    參酌刑法第312條之立法理由「考外國立法例，多有類似之
    規定，所以保護死者後之孝思也。我國風俗對於死者，其尊
    重心過乎外國，故不可不立此條，以利簿俗而便援用」，足
    認公然侮辱死者罪，所欲保護之法益，兼及遺族對於死者之
    孝敬與虔敬之情感。準此，被告所犯上開罪名，均涉及對告
    訴人個人法益之侵害，故均為家庭暴力防治法第2條第2項之
    家庭暴力罪。又本件起訴書雖未引用刑法第312條第1項之規
    定，然既已載明被告公然侮辱告訴人過世之父親之事實求予
    審判，應認亦經合法起訴，又被告所犯該罪名並經本院於審
    理時予以告知，其防禦權業已獲保障，本院自應據以論科。
    被告於上開時地，接續以上開言詞辱罵貶抑告訴人，其主觀
    上顯係基於單一犯意接續為之，在刑法評價上，以視為數個
    舉動之接續施行，合為包括之一行為予以評價，應僅論以接
    續犯之一罪。又被告在公然侮辱告訴人之過程中，亦夾雜公
    然侮辱告訴人已過世父親，及恐嚇告訴人之話語及舉動，而
    同時有公然侮辱死者，及恐嚇他人之犯行，應構成一行為觸
    犯3罪名之異種想像競合犯，而從一重論以刑法第305條之恐
    嚇危害安全罪處斷。
三、原審為被告論罪科刑之判決，固非無見，惟查：(一)被告前
    因經常辱罵母黃淑霞、告訴人及家人並毀損家中物品，而經
    其母黃淑霞聲請本院核發保護令，經本院以98年度家護字第
    401號裁定，諭知被告不得對聲請人、聲請人配偶黃源林、
    聲請人媳婦丙○○實施家庭暴力等情，固有本院上開裁定附
    卷可佐（見警卷第11頁），然上開裁定嗣因聲請人黃淑霞聲
    請撤銷，而經本院於98年12月2日以98年度家護聲字第96號
    裁定撤銷上開保護令，有本院上開裁定1份附卷足稽（見本
    院卷第30頁），復經本院調閱上開卷證核閱無訛，故被告為
    上開犯行時，前揭本院保護令之裁定業經撤銷，被告上開犯
    行並無違反保護令之情形，原判決認構成違反保護令罪，即
    有未洽。(二)又被告所犯上開公然侮辱死者罪名，未經原審
    判決予以論科，亦有不當。被告上訴意旨，以前詞指摘原判
    決不當，雖無足取，惟原判決既有前開可議之處，自應予撤
    銷改判。爰審酌被告專科肄業之智識程度，僅因與告訴人於
    生活細節上有所摩擦，即出言侮辱告訴人與其過世之父親，
    並恐嚇告訴人，實屬不該，兼衡其行為所生危害、辱罵內容
    之粗鄙程度、恐嚇內容使他人畏懼之程度，迄未與告訴人和
    解，獲告訴人諒解等一切情狀，量處如主文所示之刑，並諭
    知易科罰金之折算標準。
參：不另為無罪諭知部分：
一、公訴意旨另以：被告係告訴人之大伯，彼此間具有2親等旁
    系姻親關係，屬家庭暴力防治法第3條第4款之家庭成員範圍
    。被告曾於98年7月6日晚上7時50分許，對告訴人及其公婆
    實施家庭暴力，經本院於98年8月17日，以98年度家護字第
    401號核發民事通常保護令，其裁定內容包括被告不得對告
    訴人實施家庭暴力，保護令之有效期間為1年。被告受收該
    民事通常保護令後，明知該民事通常保護令仍在有效期間內
    ，竟仍於上開時、地，辱罵告訴人「爛女人、臭女人、壞女
    人、不要臉」等穢語及辱罵告訴人已過世之父親是米蟲等不
    堪入耳之言詞，公然侮辱告訴人，並揚言要告訴人好看，恐
    嚇告訴人，因認被告另涉犯家庭暴力防治法第61條第1款之
    違反保護令罪嫌。
二、按犯罪事實應依證據認定之，無證據不得認定其犯罪事實；
    又不能證明被告犯罪者，應諭知無罪之判決，刑事訴訟法第
    154條第2項、第301條第1項分別定有明文。公訴人認被告前
    揭行為涉有前述違反保護令罪嫌，無非係以告訴人之指述及
    本院98年度家護字第401號保護令之裁定為據。然查，本院
    上開保護令，業經本院另於98年12月2日以98年度家護聲字
    第96號裁定予以撤銷，業如前述，故被告為上開犯行時，前
    揭本院保護令之裁定業經撤銷，被告上開犯行並無違反保護
    令之情形，原應就此部分為被告無罪之諭知，惟公訴意旨既
    認此部分與本院前揭認定被告前揭有罪之部分有想像競合犯
    之裁判上一罪關係，爰不另為無罪之諭知。
肆、末按本件具有刑事訴訟法第451條之1第4項第3款情事（有不
    另為無罪諭知之情形），原審本應依同法第452條規定，適
    用通常程序審判之，惟因誤用簡易程序裁判，當由本院準用
    刑事訴訟法第369條第2項規定撤銷原審判決，逕依通常程序
    為第一審判決（法院辦理刑事訴訟簡易程序案件應行注意事
    項第14點參照），又本院合議庭據此所為判決，應屬於「第
    一審判決」，檢察官及被告仍得依通常上訴程序上訴於管轄
    第二審之高等法院（最高法院91年度台非字第21號刑事判決
    意旨可資參照），附此敘明。
據上論斷，應依刑事訴訟法第455條之1第1項、第3項、第369條
第1項前段、第364條、第452條、第299條第1項前段，刑法第305
條、第309條第1項、312條第1項、第55條、第41條第1項前段、
刑法施行法第1條之1第1項、第2項前段，判決如主文。
本案經檢察官李志明到庭執行職務。
中    華    民    國    99    年    6    月    14    日
                刑事第五庭    審判長法  官  蔡廷宜
                                    法  官  曾宏揚
                                    法  官  啟夫
以上正本證明與原本無異。
如不服本判決應於收受判決後10日內向本院提出上訴書狀，並應
敘述具體理由；其未敘述上訴理由者，應於上訴期間屆滿後20日
內向本院補提理由書（均須按他造當事人之人數附繕本）「切勿
逕送上級法院」。告訴人或被害人如對於本判決不服者，應具備
理由請求檢察官上訴，其上訴期間之計算係以檢察官收受判決正
本之日期為準。
中    華    民    國    99    年    6    月    14    日
                                    書記官  高文靜
附錄：本判決論罪科刑法條
中華民國刑法第305條
（恐嚇危害安全罪）
以加害生命、身體、自由、名譽、財產之事，恐嚇他人致生危害
於安全者，處2年以下有期徒刑、拘役或3百元以下罰金。
中華民國刑法第309條
（公然侮辱罪）
公然侮辱人者，處拘役或 3 百元以下罰金。
以強暴犯前項之罪者，處 1 年以下有期徒刑、拘役或 5 百元以
下罰金。
中華民國刑法第312條
（侮辱誹謗死者罪）
對於已死之人公然侮辱者，處拘役或 3 百元以下罰金。
對於已死之人犯誹謗罪者，處 1 年以下有期徒刑、拘役或 1 千
元以下罰金。

司法院資訊處製作；財團法人民間司法改革基金會備份。
